【裁判字號】    97,簡上,57
【裁判日期】    981014
【裁判案由】    確認界址
【裁判全文】
臺灣苗栗地方法院民事判決              97年度簡上字第57號
上  訴  人  乙○○
訴訟代理人  何邦超律師
被上訴人    甲○○
訴訟代理人  邱炎浚律師
上列當事人間請求確認界址事件，上訴人對於民國97年11月13日
本院苗栗簡易庭97年度苗簡字第215 號第1 審判決提起上訴，本
院於民國98年9 月30日言詞辯論終結，判決如下：
    主    文
上訴駁回。
第二審訴訟費用由上訴人負擔。
    事實及理由
一、上訴人主張：
（一）其所有坐落苗栗縣泰安鄉○○○段第303-3 地號土地與被
      上訴人所有坐落同段第259 地號土地相互毗鄰，系爭2 筆
      土地間之界址應為如原審判決附圖所示E －Ａ（塑膠樁）
      －Ｂ（塑膠樁）－Ｃ（樹上噴漆點）－Ｄ（電線桿噴漆點
      ）－Ｆ點間之紅色虛線連接線。然前經上訴人申請就系爭
      303-3 地號土地再鑑界，苗栗縣苗栗地政事務所卻以民國
      97年1 月10日苗地二字第0970000314號函文向上訴人表示
      ：該地號土地再鑑界之界址為如該函所附土地複丈成果圖
      所示1-2-3 連接線，顯與事證不符。
（二）訴外人洪國清、黃見德、羅紹遠、羅茁文、宋淑芬、吳崇
      源、吳宗亮、吳宗達等人，以被上訴人所有坐落泰安鄉○
      ○○段298 地號土地，合夥欲於土地上開發溫泉會館，請
      訴外人順鴻鑽井開發有限公司（下稱順鴻鑽井公司）陳志
      順開鑿溫泉水井，洪國清等人為求確定鑿井之地方是在被
      上訴人之土地內，申請土地鑑界，於鑑界當天有洪國清等
      人到場確認界址，即為苗62線電線桿往相思樹之方向延伸
      為界（此一界線即為目前上訴人所主張分隔兩地之界線）
      ，渠等並同時僱人用竹籬笆圍出此一界址以分隔兩造之土
      地，陳志順並於93年7 月在此竹籬笆之北面，為渠等打了
      1 口井。
（三）訴外人湯悅溫泉會館（下稱湯悅公司）於籌備階段，因應
      將來需要1 口溫泉井，經洽上訴人同意在其土地上開鑿水
      井，因此時順鴻鑽井公司已經在被上訴人所有298 地號土
      地上開鑿出溫泉水井，湯悅公司考量打井機台移動之方便
      性，請順鴻鑽井公司將機器設備遷移過竹籬笆，即可在竹
      籬笆南面上訴人之土地上開鑿溫泉井，故順鴻鑽井公司於
      93年12月7 日在上訴人土地上距離上開竹籬笆往南約10公
      尺進場打井，94年4 月順利開鑿出溫泉井。湯悅公司為保
      障溫泉井設施之安全與維護方便，在被上訴人所圍之竹籬
      笆界線，再往南側退縮約3 公尺處，設置烤漆板圍籬，並
      再於烤漆板圍籬以南修建維修通道及維修工作房屋，湯悅
      公司且於95年1 月正式開幕對外營業；而湯悅公司自93年
      12月7 日即請順鴻鑽井公司進場鑿井，然被上訴人等人卻
      遲至96年3 月才申請再次鑑界，在長達約2 年半的期間內
      ，未表示異議，而當初兩造土地界址係為訴外人洪國清等
      人申請鑑界後，於界址上自行設置之竹圍籬，亦表示被上
      訴人同意該界址之正當性。
（四）內政部國土測繪中心（下稱土測中心）存有49年測繪之地
      籍原圖，原審於97年6 月18日勘驗筆錄所附照片亦顯示土
      地現場有2 處塑膠樁，兩造土地界址爭議則始於96年3 月
      間，倘將苗栗縣大湖地政事務所（下稱大湖地政）96年6
      月22日合併分割複丈圖之分割線訂正於上開地籍原圖後，
      再據以計算，其中被上訴人所有系爭259 地號土地與登記
      面積差距106 平方公尺，已超過容許誤差值（71平方公尺
      ）達35平方公尺，土測中心應查明49年至96年6 月間之土
      地鑑界、複丈成果相關圖說，及前開2 處塑膠樁係何人、
      何時申請何單位鑑測何筆土地時所釘設，且敘明其與上開
      圖說之關聯性，訂正於地籍原圖後，再據以鑑測兩造土地
      界址；原審就上開應調查之證據未予調查，應屬違背法令
      ，請求向土測中心及大湖地政函查前揭事項，另行囑託國
      立中興大學（下稱中興大學）土木工程系派員再行測量，
      並於勘驗時通知證人陳志順、洪國清、曾世昌、湯世育等
      人到場證述說明該2 處塑膠樁係為何人、何時申請何單位
      鑑測何筆土地時所埋設等語。
（五）上訴人聲明：(一)原判決廢棄。(二)確認被上訴人所有坐落苗
      栗縣泰安鄉○○○段259 地號土地與上訴人所有坐落同段
      303-3 地號土地間之界址為如原審判決附圖所示Ｅ－Ａ（
      塑膠樁）－Ｂ（塑膠樁）－Ｃ（樹上噴漆點）－Ｄ（電線
      桿噴漆點）－Ｆ點間之紅色虛線連接線。
二、被上訴人抗辯：
（一）原審於97年6 月18日勘驗現場時，土地上固有2 處塑膠樁
      ，但該2 處塑膠樁並非被上訴人所立，被上訴人亦不知為
      何人所釘，且塑膠樁隨處均可取得，因人為或其他自然因
      素，可隨時移動其位置，是現場塑膠樁位置顯然不能作為
      鑑界之據點。
（二）上訴人所主張之訴外人洪國清、陳志順等人並非被上訴人
      之合夥人或受委託鑑界之人，且縱係地主本身所為指界，
      倘有指界錯誤之情事，仍非不得再為爭執，何況洪、陳2
      人俱非地主，對於地界所在無所知悉，果曾有鑑測指界之
      舉，亦難期其指界正確，上訴人聲請傳訊渠等為證，委無
      必要。
（三）果若該2 處塑膠樁係先前地政機關鑑測時所立之界樁，則
      該界樁所在位置，必會繪測於該次鑑測地籍圖上，且圖繪
      之樁位毫無可能遭到變動更改，與現場樁位相較，更為正
      確可靠，而原審已依上訴人之聲請，向大湖地政調取兩造
      土地先前鑑測之全部合併分割複丈成果圖，上訴人重複請
      求調查，亦無必要；且依土測中心於鑑定書所載之測量方
      法，亦已將繪載於所有複丈成果圖之各樁位或界址點予以
      考量在內，上訴人指稱其鑑測結果不正確，顯非可採。
（四）觀諸土測中心鑑定圖之記載，倘依上訴人所指之上開界址
      ，則上訴人所有土地實測面積，將比土地登記簿所載面積
      多出2,025 平方公尺，被上訴人所有土地實測面積，則將
      比土地登記簿所載面積短少1,909 平方公尺，就土地測量
      技術而言，殊不可能存在此種誤差，顯見上訴人根本係故
      意胡亂指界，難以採信等語。
（五）被上訴人聲明：如主文所示。
三、原審經調查審理後，認兩造間就系爭2 筆土地之界址既有爭
    議，上訴人請求確認界址，應予准許，經履勘現場並囑託土
    測中心人員實施測量後，認為應以地籍線即如原審判決補充
    鑑定圖所示甲－丙－丁－乙紅色連線為兩造土地之界址。
四、得心證之理由：
（一）經原審囑託土測中心派員會同兩造共同履勘現場，並分別
      依兩造所指界址位置實施測量，另依兩造所主張之上開界
      址為準，分別計算兩造土地之面積後作成鑑定書、鑑定圖
      ，此有原審97年6 月18日勘驗筆錄、現場照片及上開鑑定
      書、鑑定圖、補充鑑定圖附於原審卷宗內可稽，而土測中
      心之鑑定方式，依該鑑定書所載，係依據該中心所保管之
      地籍原圖、大湖地政所保管之分割複丈圖等資料，以精密
      電子測距經緯儀，在系爭土地附近周圍施測圖根點，並經
      檢測閉合後作為該區之控制點，再以各圖根點為基點，分
      別施測系爭土地及附近界址點，並計算其坐標值輸入電腦
      ，以自動繪圖儀展繪於鑑測原圖上，謄繪本案之土地經界
      線，並與前項成果核對檢核後，測定於鑑測原圖上，作成
      鑑定圖。依上開鑑測結果，倘以上訴人所指之位置為兩造
      土地界址，則其所有系爭303-3 地號土地之實測面積高達
      3,500 平方公尺，將比土地登記簿所載面積1,475 平方公
      尺，多出2,025 平方公尺，至被上訴人所有系爭259 地號
      土地之實測面積則為4,631 平方公尺，較土地登記簿所載
      面積6,540 平方公尺，短少1,909 平方公尺；而倘依被上
      訴人所主張之界址（即地籍圖上之地籍線），則上訴人土
      地實測面積為1,485 平方公尺，僅比土地登記簿所載面積
      增加10平方公尺，而被上訴人土地實測面積為6,646 平方
      公尺，較土地登記簿所載面積增加106 平方公尺。兩者相
      較，足見上訴人所指之土地界址，將使其土地面積較登記
      面積增加1 倍有餘，卻使被上訴人土地面積大幅減少近3
      分之1 ，而被上訴人所主張以地籍線為界址，兩造土地之
      實測面積則均與登記面積相去不遠，且皆較登記面積有所
      增加，於雙方並無不利之處，而上訴人就其所主張之界址
      位置，何以將導致兩造土地與登記面積出現如此大幅之落
      差乙節，並未提出合理之解釋或說明，難認其所主張之界
      址較被上訴人之主張為可採。
（二）上訴人雖陳稱：倘依被上訴人所主張以地籍線為界址，被
      上訴人所有系爭259 地號土地之實測面積，與登記面積差
      距106 平方公尺，已超過容許誤差值達35平方公尺云云，
      然查：經原審就上訴人前開質疑，函詢大湖地政之結果，
      該地政事務所函覆意旨略以：分割土地面積之計算，依地
      籍測量實施規則第243 條辦理，更正程序則應依土地法第
      69條、土地登記規則第27條第1 項第12款、地籍測量實施
      規則第232 條規定辦理。系爭259 地號土地地籍圖面積較
      登記面積大106 平方公尺，依公式計算公差值為71平方公
      尺，超出容許誤差值35平方公尺，而該區為圖解區，面積
      均用人工計算，加上該所保存地籍原圖已破損，僅能依歷
      年複丈圖及該所圖解地籍圖數化圖查對資料，歷年各承辦
      員計算均位於誤差值以下，圖解數化面積計算值110 平方
      公尺超出容許誤差，但原始可稽資料已破損無法比對何者
      正確，因此該宗土地無須辦理面積更正等語，有大湖地政
      97年8 月27日大地二字第0970005347號函附於原審卷宗內
      可稽（見原審卷第65頁）；而依被上訴人所主張以地籍線
      為界址，兩造土地分別均較登記面積有所增加，上訴人方
      面並未因此而受有不利益，反之，倘依上訴人所指界址，
      兩造土地之實測面積與登記面積之差距非但將更形擴大，
      且使被上訴人土地面積大幅減少，上訴人土地面積則因此
      倍增，係屬彼消我長，顯然有失允當，迥非容許誤差值所
      可解釋，更難採為兩造土地之界址。至於系爭2 筆土地之
      登記面積，嗣後是否應依土測中心上開鑑定書之實際鑑測
      結果，依前揭法令予以更正登記，俾使更符真實乙節，應
      由地政機關本於職權另行辦理，與本件確認界址事件，係
      屬二事，且因上訴人所主張之界址使兩造土地面積與目前
      登記面積落差太大，難以採取，上開登記面積無論如何調
      整更正，均不可能與上訴人所指界址之土地實測面積較為
      接近或吻合，故被上訴人土地登記面積是否加以更正，亦
      對本件土地界址之判斷不生影響，是上訴人前揭主張，無
      足憑採。
（三）上訴人雖又主張：原審於97年6 月18日勘驗土地時，發現
      現場有2 處塑膠樁，土測中心應查明49年至96年6 月間之
      土地鑑界、複丈成果相關圖說，及前開2 處塑膠樁係何人
      、何時申請何單位鑑測何筆土地時所釘設，且敘明其與上
      開圖說之關聯性，訂正於地籍原圖後，再據以鑑測兩造土
      地界址，請求向土測中心及大湖地政函查前揭事項，另行
      囑託中興大學土木工程系派員再行測量云云，然查：
    1.原審就上訴人所稱上開2 處塑膠樁為何人所埋設等事宜，
      曾函詢土測中心，該中心函覆表示：該2 處塑膠樁係由何
      人、何時、由單位所埋設，及與大湖地政49年至96年6 月
      間之複丈有何關聯性，因涉及該所之業務，且該中心未參
      與當時之測量，無法得知其關聯性，請原審逕向大湖地政
      洽詢，此有土測中心97年10月20日測籍字第0970010800號
      函附於原審卷宗內可憑（見原審卷第146 頁），而經本院
      就前開事項再次函詢大湖地政之結果，大湖地政函覆表示
      無法判斷上開2 處塑膠樁為何時、何人、何單位所釘樁，
      此有大湖地政98年5 月26日大地二字第0980002945號函在
      卷可按（見本院卷第60頁）。
    2.另經本院就土測中心所保存49年間之地籍原圖，與大湖地
      政於49年至96年6 月間之土地鑑界、複丈成果相關圖說彙
      整後，有無在鑑測界址前訂正地籍原圖之必要乙節，函詢
      土測中心，該中心函覆意旨略以：本案經該中心鑑測人員
      前往大湖地政蒐集泰安鄉○○○段259 地號土地於49年至
      96年6 月間之土地鑑界或複丈成果圖，經核對複丈成果圖
      上地籍經界線與該中心所保存之地籍原圖相吻合，本案鑑
      測係採用該中心所保存之地籍原圖，再依大湖地政96年6
      月22日土地分割複丈成果圖，釐正分割地籍線後據以辦理
      鑑測工作，且本案系爭界址係屬原宗地經界線，其地籍經
      界線未曾變動，故無訂正地籍原圖後再鑑定系爭界址之必
      要等語，此有該中心98年6 月10日測籍字第0980005404號
      函附卷可憑（見本院卷第71頁）。
    3.依大湖地政及土測中心前揭函文，足見上訴人所稱之2 處
      塑膠樁，已無法查知係由何人或何單位於何時所埋設，且
      土測中心所保存49年間之地籍原圖，與大湖地政所保存複
      丈成果圖上之地籍經界線位置相符，未曾有所變動，並無
      先行訂正地籍原圖再行鑑測之必要；而土測中心為全國最
      高之土地測量主管機關，其測量技術及使用儀器較之地政
      事務所更為精密優良，依其上開鑑定方法所得鑑定資料之
      精準度極高，已然甚為週延，上訴人請求另行囑託中興大
      學土木工程系派員再行測量云云，核無必要。
（四）上訴人雖又聲請傳訊證人陳志順、洪國清、曾世昌、湯世
      育等人到場證述該2 處塑膠樁係為何人、何時申請何單位
      鑑測何筆土地時所埋設云云，惟查：依上訴人前開所陳，
      係聲稱訴外人洪國清等人為開發溫泉會館事宜，曾參與土
      地鑑界及鑿井，而得證明該2 處塑膠樁埋設之經過情由，
      然縱使上訴人前開所述為真，因訴外人陳志順、洪國清等
      人均非系爭2 筆土地之所有權人，亦未曾受被上訴人之委
      託進行指界，渠等縱使曾於土地鑑界時對兩造土地間之界
      址有所主張或陳述，或據以鑿井及設置圍籬，亦無從拘束
      被上訴人，更不能僅因被上訴人對於訴外人陳志順、洪國
      清等人於鑑界當時所指界址未立即表明異議，即推論被上
      訴人業已同意渠等當時所主張之界址；況且，該2 處塑膠
      樁於埋設之後，仍可能經由人為或自然因素發生移動，尚
      不能單憑現場目前所設置之塑膠樁位置，即作為鑑測兩造
      土地界址之唯一依據，仍應參考舊地籍圖及土地周圍附近
      之其他圖根點進行鑑測，而土測中心於原審所為之測量，
      業以電子測距經緯儀施測系爭土地周圍圖根點及附近各界
      址點，並參核該中心所保管之地籍原圖，與大湖地政所保
      管之分割複丈圖等資料，而謄繪本案有關地籍圖經界線，
      已屬極為精確之測量方法，自較上訴人所稱以上開2 處塑
      膠樁位置作為界址之測量方式更為準確，是上訴人請求傳
      訊前開證人，即無必要，其此部分主張，仍非足採。
（五）綜上所述，兩造就系爭2 筆土地間之界址發生爭議，有予
      以確認之必要，原審判決以地籍線即如該判決補充鑑定圖
      所示甲－丙－丁－乙紅色連線為兩造土地間之界址，核無
      違誤，上訴意旨指摘原判決不當，求予廢棄改判，並主張
      以如原審判決附圖所示Ｅ－Ａ－Ｂ－Ｃ－Ｄ－Ｆ點間之紅
      色虛線連接線為兩造土地界址，洵屬無據，其上訴應予駁
      回。
五、本件事證已臻明確，兩造所提其餘之攻擊防禦方法，經本院
    予以審酌後，核與判決基礎之事實及結果並無影響，爰不一
    一論述，併此敘明。
六、據上論結，本件上訴為無理由，依民事訴訟法第436 條之1
    第3 項、第449 條第1 項、第78條，判決如主文。
中    華    民    國    98    年    10    月    14    日
            民事庭審判長法  官   宋國鎮
                        法  官   吳國聖
                        法  官   邱光吾
右正本證明與原本無異。
本判決不得上訴。
中    華    民    國    98    年    10    月    14    日
                        書記官  葉燕蓉


司法院資訊處製作；財團法人民間司法改革基金會備份。
